【裁判字號】    98,台上,2099
【裁判日期】    981112
【裁判案由】    損害賠償
【裁判全文】
最高法院民事判決            九十八年度台上字第二○九九號
上   訴   人  株式會社外邦
法 定代理 人  丙○○○○
訴 訟代理 人  陳恂如律師
上   訴   人  山多夫實業股份有限公司
法 定代理 人  丁○○
被 上  訴 人  甲○○
上 二人共 同
訴 訟代理 人  柯君重律師
被 上  訴 人  得立通科技股份有限公司
兼法定代理人  乙○○
上列當事人間請求損害賠償事件，上訴人對於中華民國九十八年
三月四日台灣高等法院第二審更審判決（九十七年度國貿上更(二)
字第一號），各自提起上訴，本院判決如下：
    主  文
原判決關於駁回上訴人株式會社外邦之上訴及追加之訴暨該訴訟
費用部分廢棄，發回台灣高等法院。
上訴人山多夫實業股份有限公司之上訴駁回。
第三審訴訟費用，關於駁回上訴部分，由上訴人山多夫實業股份
有限公司負擔。
    理  由
原審維持第一審所為命上訴人山多夫實業股份有限公司（下稱山
多夫公司）給付對造上訴人株式會社外邦（株式社－
，下稱外邦公司）美金四十四萬五千元（下稱系爭價金）本息之
判決，駁回山多夫公司對該部分之上訴，並維持第一審所為駁回
外邦公司其餘之訴〔即依侵權行為法律關係請求山多夫公司、被
上訴人得立通科技股份有限公司（下稱得立通公司）、乙○○、
甲○○連帶給付系爭價金、日幣七百三十三萬二千五百七十四元
（下稱系爭稅費）及自民國八十八年十一月七日起至對造取回米
奇、米妮鼠卡通人物造型遊戲機（下稱系爭遊戲機）止，按每月
連帶給付日幣十萬五千元（下稱系爭保管費）；依瑕疵擔保、不
完全給付及不當得利法律關係，請求山多夫公司等四人連帶給付
系爭價金、稅費及保管費〕之判決，駁回其對該部分之上訴及追
加之訴（依代位法律關係之預備聲明，請求得立通公司及乙○○
連帶給付系爭價金、稅費及保管費予山多夫公司，由外邦公司受
領），係以：外邦公司追加預備聲明部分（即請求得立通公司、
乙○○連帶給付並由外邦公司受領），因與已起訴部分之基礎事
實同一，應予准許。查依得立通公司提出之八十六年七月十八日
、九月二十二日產品造形授權證明書（中文）、英文授權書、授
權合約等件所示及證人即台灣華特迪士尼股份有限公司（下稱台
灣迪士尼公司）職員蔣若涵之證言可知，台灣迪士尼公司授權得
立通公司生產之商品範圍，僅限於米奇、米妮鼠卡通人物造型之
多功能鐘及多功能鑰匙圈。系爭遊戲機之遊戲內容包含劇中人物
讀書、運動、休息、吃飯、探視等各式活動，戀愛遊戲時間可長
達十五天，其戀愛結果會因戀愛過程而改變，為具有完整劇情之
遊戲機，顯已超越單純之音樂、時間及鑰匙圈功能，自不在前開
授權範圍內。其次，參諸外邦公司自承由山多夫公司交付之授權
書、銷售保證書及雙方（於八十六年八月六日）簽訂之買賣確認
書可知，系爭遊戲機乃山多夫公司以自己名義出售，買賣關係僅
存在於該二公司之間。得立通公司（於八十六年七月二十四日）
出具之保證書及八十六年十月十四日之函文，均未保證或偽稱系
爭遊戲機已獲合法授權，難認屬詐術之實施。另山多夫公司向得
立通公司購買系爭遊戲機時，已要求得立通公司提出台灣迪士尼
公司之授權書，而得立通公司確有他項產品獲得授權並取得授權
書，系爭遊戲機雖逸脫授權範圍，惟外盒均貼有台灣迪士尼公司
發給之真正雷射標籤，山多夫公司為國際貿易公司，並非從事法
律專業，亦未參與得立通公司與台灣迪士尼公司間之授權事務，
實難辨識系爭遊戲機未在授權範圍內，其既已依一般商業慣例要
求交付授權書，應認已盡相當之查證義務，而未施用詐術。是外
邦公司主張得立通公司負責人乙○○與山多夫公司前負責人甲○
○偽稱系爭遊戲機已獲授權，致其受騙訂購，該二人及二公司應
負共同侵權行為之連帶賠償責任云云，即乏所憑。惟查，山多夫
公司與外邦公司進行系爭遊戲機買賣時，既交付台灣迪士尼公司
出具之授權書，堪認此項授權為山多夫公司保證系爭遊戲機所應
具備之品質。茲因系爭遊戲機未落入台灣迪士尼公司授權範圍，
顯不具該保證之品質，則外邦公司於八十七年三月二日發函解除
系爭買賣契約，並依民法第二百五十九條規定請求山多夫公司返
還系爭價金及自受領翌日即八十六年八月二十日起算之法定遲延
利息，自屬合法有據。另者，依卷附台灣迪士尼公司八十六年七
月十八日英文授權書所載，該公司授權銷售區域限於台灣、金門
、馬祖及澎湖，且不包括免稅商店。而外邦公司於其起訴狀、八
十七年三月十六日委請律師致山多夫公司及得立通公司函文、八
十九年八月二日、八十九年九月十一日第一審言詞辯論，均自承
其向山多夫公司購買系爭遊戲機時，該公司曾提出八十六年七月
十八日台灣迪士尼公司授權書以證明取得授權，且觀諸外邦公司
所提另份八十七年（應係八十六年之誤）七月十八日英文授權書
，其左上角確有二個傳真日，分別為八十六年十月六日及八十六
年七月二十八日，傳真公司均為山多夫公司（見原審上更(一)字卷
一六○頁），顯見該授權書在外邦公司開立信用狀前即已傳真至
外邦公司，外邦公司應知悉授權區域僅限於台、澎、金、馬（不
包括免稅店），而無法在日本販售。乃外邦公司猶願訂購並運往
日本銷售，其因不得銷售所生系爭稅費、系爭保管費等損害，顯
與系爭遊戲機逸脫授權範圍之瑕疵無相當因果關係。至山多夫公
司於八十六年七月十日固曾致函外邦公司，然觀其文義，僅在說
明有其他日本客戶與之聯繫，並未保證系爭遊戲機得在日本銷售
。況於國際貿易實務中，買受人與銷售地點並無須隸屬同一國家
，而買受人販入商品後於何處銷售，與出賣人無涉，亦非出賣人
所得過問，是尚難以山多夫公司曾與他家日本公司接洽，即謂保
證系爭遊戲機得於日本販售。是外邦公司不得依民法第二百六十
條、第二百二十七條規定，請求山多夫公司賠償此部分之損害；
且山多夫公司亦未因此受有利益，外邦公司對該公司為不當得利
返還之請求，亦嫌無據。此外，系爭買賣契約既僅存在於外邦公
司與山多夫公司間，外邦公司自無從依解除契約回復原狀及債務
不履行損害賠償法律關係，請求得立通公司及乙○○、甲○○返
還系爭價金本息及賠償系爭稅費等損失。又得立通公司、乙○○
、甲○○均未因此受有利益，外邦公司依不當得利法律關係所為
請求，亦有未洽。末查，外邦公司既不得請求山多夫公司賠償系
爭稅費等損失，即無此部分債權存在，則外邦公司提起預備之訴
，主張代位山多夫公司行使債權，請求得立通公司、乙○○賠償
系爭稅費等損失，並由伊受領之云云，於法未合。從而，外邦公
司依解除契約回復原狀法律關係，請求山多夫公司返還系爭價金
即美金四十四萬五千元本息，洵屬有據，應予准許。逾此所為先
位及追加備位請求，均無理由，應予駁回等詞，為其論斷之基礎
。
關於廢棄發回（即原判決駁回外邦公司上訴及追加之訴）部分：
按同一（非單一）原告對於同一（亦非單一）被告在同一訴訟程
序主張二個以上之訴訟上請求（含訴訟標的及訴之聲明），除定
有專屬管轄、不得行同種訴訟程序及法律明文禁止者外，基於民
事訴訟法所採行之處分權主義，原告得合併提起，並得排列各請
求之審理順序，於未違反相關規定及無害公益之前提下，法院應
予尊重。本件外邦公司於第一審之請求，經該法院依該公司先後
補充、更正及追加後，特定該公司請求審理之範圍為：(一)因甲○
○、乙○○之共同侵權行為，依民法第一百八十四條第一項、第
一百八十五條、第二十八條規定，該二人應與山多夫公司、得立
通公司（下合稱甲○○等四人）連帶賠償系爭價金、系爭稅費等
本息，及於取回系爭遊戲機前按月連帶給付保管費；(二)山多夫公
司與得立通公司為共同出賣人，應負物之瑕疵擔保及不完全給付
責任，其已依法解除契約，依民法第二百五十九條第一款、第二
款、第二百六十條、第一百七十九條規定，甲○○等四人應為同
一之共同給付（依該判決主文及理由所示，應係請求連帶給付，
否則不應命山多夫公司給付系爭價金之全部）；(三)依民法第二百
四十二條代位權之法律關係，請求得立通公司為給付；(四)請求法
院擇一為其勝訴之判決（見第一審判決理由一、二）。則就第一
審法院在程序上已准許追加之上開(三)代位請求部分，外邦公司復
於原審補充、更正其聲明為請求得立通公司給付山多夫公司並由
外邦公司受領一節，已非訴之追加（不包括追加請求乙○○連帶
給付部分）；而外邦公司將上開(四)請求擇一判決中之代位部分，
更正為預備請求，僅係就部分請求附加審理條件，亦難謂係訴之
追加。原審誤此二部分為訴之追加，尚難謂合。次查，原審認定
系爭遊戲機未落入台灣迪士尼公司授權得立通公司所得生產米奇
、米妮鼠卡通人物造型之多功能鐘及多功能鑰匙圈之商品範圍，
未具備山多夫公司出賣時所保證之品質一節，固非無據（詳下述
）。惟按法院依調查證據之結果，雖得依自由心證，判斷事實之
真偽，但其所為之判斷如與經驗法則或論理法則不符時，即屬於
法有違。且判決書理由項下，應記載關於攻擊或防禦方法之意見
，民事訴訟法第二百二十六條第三項定有明文，法院為原告敗訴
之判決，而其關於攻擊方法之意見有未記載於判決理由項下者，
即為同法第四百六十九條第六款所謂判決不備理由。又主張法律
關係存在之當事人，固應就該法律關係發生所須具備之特別要件
，負舉證之責任，惟此特別要件之具備，茍能證明間接事實，且
該間接事實與要件事實間，依經驗法則及論理法則已足推認其因
果關係存在者，即無不可，非以直接證明要件事實為必要。查外
邦公司為一日本國公司，向山多夫公司購買系爭遊戲機前，已自
甲○○處取得山多夫公司原與日商N.I.T.公司為洽商系爭遊戲機
買賣而於八十六年七月十日所發函文（見一審卷(一)二二二頁），
為原審認定之事實（見原判決理由七、(九)）。該函除原判決理由
所引內容外，尚有「We can make sure you that no others ha
ve Disney license for the "game" item except our item. A
syou may noted that it is very difficult can be obtain D
isney license.」（我們保證本遊戲機除了我們之外，再沒有其
他人可以獲得華特迪士尼公司的授權。誠如你所知，要獲得該公
司授權是非常困難的）等語；又乙○○於原審第一次更審時，曾
到場自承：「本件系爭產品（即系爭遊戲機）我知道要賣到日本
」等語（見原審上更(一)字卷一三九頁），核與得立通公司於八十
六年七月二十四日出具日文保證書予山多夫公司（見一審卷三二
頁）、系爭遊戲機之使用說明均為日文（見一審卷一九二至二○
三頁）等情相符；外邦公司一再據之作為山多夫公司曾保證系爭
遊戲機可在日本銷售之證明（見一審卷(一)二一八頁，原審上更(二)
字卷一四至一八頁），原判決未就此有利於外邦公司之主張何以
不足取為說明，已有不備理由之違背法令。且參諸得立通公司於
系爭遊戲機外盒均貼有台灣迪士尼公司發給之真正雷射標籤，復
於系爭遊戲機遭日本迪士尼公司調查後之八十六年十月十四日致
函外邦公司，說明其與山多夫公司訂有供銷合約及感謝外邦公司
訂購產品（見原判決理由七、(三)），則倘非山多夫公司向外邦公
司保證系爭遊戲機可在日本國銷售，得立通公司亦配合行銷，外
邦公司豈會以系爭價金購買後，再花費系爭稅費將之運往日本國
？原審未綜合上開間接事實，依經驗法則及論理法則，審認外邦
公司所主張其遭甲○○、乙○○施用詐術，致誤認系爭遊戲機可
在日本國銷售而購買及運送，該二人應與二公司負侵權行為之連
帶賠償責任，其可向甲○○等四人請求連帶給付系爭價金、稅費
及保管費；且山多夫公司對於外邦公司、得立通公司對於山多夫
公司就債之履行，有不完全給付之故意或過失，二公司應負債務
不履行之損害賠償責任，其可向山多夫公司請求系爭稅費及保管
費，或代位山多夫公司向得立通公司請求，並由其受領等項，是
否可取，亦嫌速斷。且原審既謂山多夫公司為國際貿易公司，並
非從事法律專業，亦未參與得立通公司與台灣迪士尼公司間之授
權事務，實難辨識系爭遊戲機未在授權範圍內，其既已依一般商
業慣例要求交付授權書，應認已盡相當之查證義務，而未施用詐
術云云。倘得立通公司或山多夫公司明知外邦公司購買系爭遊戲
機係欲運至日本國銷售，則得立通公司參與授權事務，應明知授
權地區為台、澎、金、馬，其仍賣予山多夫公司，而山多夫公司
倘亦明知而賣予外邦公司，能否謂該二公司可不負侵權行為之損
害賠償責任？又倘山多夫公司不知授權地區而賣予外邦公司，固
難謂有施用詐術行為，但其就買賣標的物瑕疵是否應負債務不履
行中不完全給付之賠償責任？而得立通公司是否對山多夫公司亦
應負同一責任，且可由外邦公司代位行使？再者，原審以國際貿
易實務中，買受人與銷售地點無須隸屬同一國家，而買受人販入
商品後於何處銷售與出賣人無涉，亦非出賣人所得過問為由，認
定尚難以山多夫公司曾與他家日本公司接洽，即謂保證系爭遊戲
機得於日本販售一節，是否符合經營商業者所為商業行為，多以
獲取利益為原則之經驗法則等項，非無進一步研求之必要。至外
邦公司於開發信用狀前，縱已接獲英文授權書，可得知悉系爭遊
戲機不論是否落在授權範圍，均不得在日本國銷售一節，與甲○
○等四人應否負侵權行為及債務不履行損害賠償責任間，要屬二
事，僅為該公司就損害之發生或擴大，是否與有過失而得減輕賠
償金額或免除之問題。原判決遽認系爭稅費、保管費與系爭遊戲
機逸脫授權範圍之瑕疵無相當因果關係，否准外邦公司就該二部
分之請求，尤非妥適。此外，傳真函文之頁首，倘有傳真日期及
傳真公司之名稱，亦應出現於接受傳真方之文件，為傳真方所用
以傳真之文件，應不致出現該傳真日期及公司名稱，此為使用傳
真機之常情。原審因外邦公司所提英文授權書左上角有二個傳真
日（見原審上更(一)字卷一六○頁），乃認定山多夫公司於其中較
前之八十六年七月二十八日即已將英文授權書傳真至外邦公司，
嗣於八十六年十月六日再次傳真。然山多夫公司果係傳真二次，
應有二份不同日期之傳真函文，而非同一函文上有二個傳真日期
，則山多夫公司如何取得先前傳真至外邦公司之傳真函文，再於
他日重為傳真，以致出現二個傳真日期，未見原審說明，更見疏
漏，而難昭折服。末按訴之預備合併，必先位之訴為無理由，法
院始得就備位之訴為裁判。原審認外邦公司之先位之訴無理由既
有未當，應予廢棄，則先位之訴是否有理由，尚屬未定，原審就
備位之訴所為之裁判，自屬無可維持，應併予廢棄。外邦公司上
訴論旨，指摘原判決於其不利部分為不當，求予廢棄，非無理由
。
關於駁回上訴（即山多夫公司上訴）部分：
按所謂物之瑕疵，係指存在於物之缺點而言。凡依通常交易觀念
，或依當事人之決定，認為物應具備之價值、效用或品質而不具
備者，即為物有瑕疵，且不以物質上應具備者為限。若出賣之特
定物未具備可合法銷售之著作權，足使物之價值、效用或品質有
欠缺者，亦屬之。查山多夫公司與外邦公司進行買賣時，曾保證
系爭遊戲機已獲得台灣迪士尼公司之授權，此為該遊戲機所應具
備之品質，惟因該遊戲機未落入台灣迪士尼公司授權得立通公司
生產米奇、米妮鼠卡通人物造型之多功能鐘及多功能鑰匙圈之商
品範圍，不具備山多夫公司所保證之品質，為原審合法認定之事
實。則原審以外邦公司已合法解除契約為由，維持第一審所為命
山多夫公司返還系爭價金本息之判決，駁回該部分之上訴，經核
於法洵無違誤。山多夫公司上訴論旨，猶執陳詞，並以原審取捨
證據、認定事實及適用法律之職權行使，暨其他與判決基礎無涉
之理由，指摘原判決於其不利部分為不當，求予廢棄，不能認為
有理由。
據上論結，本件外邦公司之上訴為有理由，山多夫公司之上訴為
無理由。依民事訴訟法第四百七十七條第一項、第四百七十八條
第二項、第四百八十一條、第四百四十九條第一項、第七十八條
，判決如主文。
中    華    民    國  九十八  年   十一   月   十二   日
                      最高法院民事第五庭
                          審判長法官  朱  建  男
                                法官  顏  南  全
                                法官  林  大  洋
                                法官  沈  方  維
                                法官  陳  淑  敏
      本件正本證明與原本無異
                                      書  記  官
中    華    民    國  九十八  年   十一   月  二十五  日
                                                      Ｅ


司法院資訊處製作；財團法人民間司法改革基金會備份。
